臺灣高等法院臺中分院民事判決　八十九年度上字第二九七號
　　　上　訴　人　丁○○
　　　　　　　　　丙○○
　　　　　　　　　戊○○
　　　　　　　　　庚○○
　　　　　　　　　己○○
　　　　　　　　　乙○○
　　　訴訟代理人　甲○○
　　　法定代理人　蔡信三
　　　　　　　　　送達代收人　.
右當事人間返還不當得利事件，上訴人對於中華民國八十九年五月十八日臺灣彰化地
方法院八十九年訴字第一二○號第一審判決提起上訴，本院判決如左：
      主      文
上訴駁回。
第二審訴訟費用由上訴人負擔。
      事實及理由
一、上訴人起訴主張：上訴人甲○○、丁○○及其他上訴人之被繼承人賴森文於八十
    一年七月間共同向被上訴人財政部國有財產局臺灣中區辦事處以每平方公尺柒萬
    元之單價購買坐落彰化縣花壇鄉○○段花壇小段第五二之九八、第五二之一００
    、第五二之一０一、第五二之一０二、第五二之一０三地號土地（重測後分別為
    為同鄉○○段第一八六、第一八五、第一八三、第一八四地號土地），價金總計
    新台幣（以下同）玖佰肆拾伍萬元。上訴人等業已給付全數價金，而被上訴人亦
    依約移轉土地之所有權予上訴人等。詎八十五年五月間系爭土地坐落地段實施地
    籍圖重測，系爭土地於重測後土地面積均少於原土地登記簿謄本所記載之面積。
    減少之面積分別為：參點伍伍平方公尺、貳點肆貳平方公尺、伍點玖貳平方公尺
    、捌點陸參平方公尺，四筆土地總計減少面積貳拾點伍貳平方公尺。上訴人等顯
    有價金溢付之情形，且溢付之金額依每平方公尺柒萬元計算，達壹佰肆拾參萬陸
    仟肆佰元。本件系爭土地面積短少，應係依舊有地籍圖計算土地面積時未臻精確
    所致，乃自始即有面積不足之情形。系爭土地既係依面積計價，而非整筆論價，
    且其面積又係自始即有不足，而非因嗣後指界誤差而生，則被告就系爭土地面積
    不足之部分顯係不能給付，受領該部分之買賣價金應無法律上之原因。爰依不當
    得利之法律關係，求為命被上訴人給付上訴人等壹佰肆拾參萬陸仟肆佰元，及自
    民國八十六年十一月二十九日起至清償日止按年利率百分之五計算之利息之判決
    。原審為上訴人敗訴之判決，上訴人上訴求為判決：(一)原判決廢棄。(二)被上訴人
    應給付上訴人等壹佰肆拾參萬陸仟肆佰元，及自民國八十六年十一月二十九日起
    至清償日止按年利率百分之五計算之利息。
二、被上訴人則以：(一)上訴人等依國有財產法施行細則第五十三條第二款：租用建築
    用地，並已建有房屋或其他建築物之所有人，即為國有財產法第四十九條所稱之
    「直接使用人」，申請讓售國有非公用土地，乃於八十一年四月二十一日向被上
    訴人申請承購系爭土地，嗣經上訴人等於八十一年五月二十九日『領界』完成現
    場勘查，因系爭土地之產價，係屬專案提估，經被上訴人估價小組八十一年第七
    次會議通過並報奉國有財產局八十一年六月二十日台財產估字第八一○一三一七
    ○號函核定總價為九百四十五萬元，被上訴人就本件申購案，完成內部審查手續
    後，於八十一年六月三十日以台財產中（二）字第八一○一三五九○號繳款通知
    書，通知上訴人等於八十一年七月三十一日前一次繳清價款九百四十五萬元，或
    申請分期付款。上訴人等接獲通知書後，於八十一年七月二十七日至台灣銀行彰
    化分行繳納九百四十五萬元。(二)前揭被上訴人繳款通知書，上載有讓售土地之地
    號及總面積、總價款，並未載每平方公尺之單價，核其性質為買賣之要約，而上
    訴人等依通知繳納價款，乃因意思實現，與要約一致而成立買賣契約。準此，本
    件買賣是以『總價買賣』，雙方間並未以每平方公尺之單價，作任何之協議。(三)
    上訴人等所提基地產權移轉證明書，係被上訴人『單方』發給供上訴人等持向該
    管地政機關辦理權利移轉登記之用，並非雙方於『買賣契約成立時』協議之買賣
    單價，與本件系爭土地雙方是以總價買賣無涉。(四)繳款通知書第四款之約定：「
    對本通知書所列面積如有異議，應於接到本通知書十日內申復，逾期視為無異議
    。」，系爭土地早於買賣契約成立後，點交上訴人等管業，上訴人提出爭執時，
    依約早已視為無異議。(五)依內政部六十八年三月十二日台內第字地六七九○號函
    釋：「查地籍圖重測係依據土地法規定所舉辦，其目的在求地籍資料與實地界址
    相符，重測前後面積縱有變動，但實地界址係經所有權人會同認定，應以其界址
    為準。故土地買賣，除契約中另有特殊約定外，雙方議定之買賣價款，即當視為
    係以整宗土地為標的，權義各方自不得因嗣後辦理重測，面積有增減，而提起價
    款退補請求」。據此，上訴人等所繳買賣價款，既係以全部土地之總價為之，且
    被上訴人與上訴人等間亦無特殊之約定，故上訴人等自不得因八十五年間地籍圖
    重測後土地面積減少而要求退還價款。至於重測前面積是否有減少？上訴人等已
    逾爭執之期限，早已失權。退步言，縱令上訴人等尚得為爭執，亦應就短少之面
    積負舉證責任，重測後面積減少，是源自於上訴人等之指界，尚不得以此作為重
    測前面積減少之立證。(六)系爭土地於八十五年八月二十九日經地政機關辦理重測
    ，土地面積減少並非自始不足，而係地籍圖重測結果，近年因測量技術進步及複
    丈時誤差，重測前後土地面積變動乃必然事實，就土地所有權人而言，其財產並
    未變動，如上訴人對土地界址有疑義，應於公告時提出異議，上訴人既未提出異
    議，即表示系爭土地重測結果界址與被上訴人出售時相符，其財產並未受損害等
    語資為抗辯。被上訴人對上訴人之上訴聲明：求為判決駁回上訴。
三、上訴人主張上訴人甲○○、丁○○及其他上訴人之被繼承人賴森文於八十一年七
    月間共同向財政部國有財產局臺灣中區辦事處以每平方公尺柒萬元之單價購買坐
    落彰化縣花壇鄉○○段花壇小段第五二之九八、第五二之一００、第五二之一０
    一、第五二之一０二、第五二之一０三地號土地，價金總計玖佰肆拾伍萬元，上
    訴人等業已給付全數價金，而被上訴人亦依約移轉土地之所有權予上訴人等之事
    實，為被上訴人所不爭執，且有上訴人提出之賴森文之繼承人繼承資料、繳款書
    、基地產權移轉證明書、土地登記簿謄本在卷可稽，自堪信為真實。
四、按買賣標的物之利益及危險，自交付時起，均由買受人承受負擔，但契約另有訂
　　定者，不在此限，此民法第三百七十三條定有明文。上訴人既已接受被上訴人之
　　交付，依上開規定，系爭土地之危險由此當然歸屬於上訴人負擔，亦即重測結果
　　殊與被上訴人無關，上訴人要無以交付後重測土地面積減少對被上訴人主張返還
　　價金之餘地（最高法院八十六年度台上字第一二０八號判決參照）。
五、本件上訴人等依國有財產法施行細則第五十三條第二款：租用建築用地，並已建
    有房屋或其他建築物之所有人，即為國有財產法第四十九條所稱之「直接使用人
    」，申請讓售國有非公用土地，亦即買賣前系爭土地已由上訴人占有使用，乃於
    八十一年四月二十一日向被上訴人申請承購系爭土地，經被上訴人核定總價為九
    百四十五萬元，上訴人等接獲通知書後，於八十一年七月二十七日至台灣銀行彰
    化分行繳納九百四十五萬元。系爭土地於買賣契約成立後，已點交上訴人等管業
    ，上訴人等並於八十一年九月十五日辦畢應有部分各三分之一之登記，此為兩造
    所不爭，並有土地登記簿謄本、繳款書、產權移轉證明書影本可據。系爭土地係
    八十五年八月二十九日經地政機關辦理重測，土地面積雖有減少，惟依上開說明
    ，上訴人既已接受被上訴人之交付，依民法第三百七十三條規定，系爭土地之危
    險由此當然歸屬於上訴人負擔，亦即重測結果殊與被上訴人無關，上訴人要無以
    交付後重測土地面積減少對被上訴人主張不當得利返還價金。
六、又按土地買賣，如係整筆論價，除契約中另有特殊約定外，雙方議定之買賣價款
    ，即當視為係以整宗土地為標的，權義各方自不得因嗣後辦理重測，面積有增減
    ，而提起價款退補請求。經查：(一)本件上訴人向被上訴人申購系爭土地，僅表示
    申諸購之標的，其價格則係由被上訴人專案提估後以繳款通知書通知上訴人繳納
    ，上僅載有讓售土地之地號及總面積、總價款，並未載每平方公尺之單價及價款
    計算方式，亦未經上訴人有參與協商，而上訴人等依通知繳納價款，乃因意思實
    現，而成立買賣契約。此有被上訴人提出承購國有非公用不動產申請書、國有非
    公用土地讓售案件審查處理表、繳款通知書可據（見原審卷第八十二頁至九十三
    頁），準此，本件買賣是以『總價買賣』，雙方間並未以每平方公尺之單價，作
    任何之協議，灼然甚明。上訴人等主張於八十一年七月間共同向財政部國有財產
    局台灣中區辦事處，以每平方公尺柒萬元之單價，按面積計算，購買系爭土地，
    並未據舉證。系爭土地之買賣，既以總價論計，並非以每平方公尺單價計算，要
    與上訴人所舉最高法院八十四年度台上字第四四三號判決意旨有間，自無援用之
    餘地。(二)上訴人等提出之基地產權移轉證明書，係被上訴人『單方』發給供上訴
    人等持向該管地政機關辦理權利移轉登記之用，其核發日期為本件買賣契約『成
    立後』之八十一年七月二十八日，而上訴人等於八十一年八月十四日具領，準此
    ，其上縱載有每筆之單價，亦係以合約總價除以總面積所得之平均結果，並非雙
    方於『買賣契約成立時』協議之買賣單價，自甚灼然，要與本件系爭土地雙方是
    以總價買賣無涉，上訴人等主張系爭土地之買賣，係有單價之約定云云，自應就
    此負舉證責任，空言主張自不足採。(三)繳款通知書第四款之約定：「對本通知書
    所列面積如有異議，應於接到本通知書十日內申復，逾期視為無異議。」，系爭
    土地早於買賣契約成立後，點交上訴人等管業，上訴人等並於八十一年九月十五
    日辦畢應有部分各三分之一之登記，此有上訴人等提出之土地登記簿謄本，在卷
    可查，上訴人等遲至八十六年十一月二十八日始就面積減少一事，向被上訴人提
    出爭執，依約早已視為無異議，而不得為爭執。
七、本件買賣契約既有效成立並未消滅，又無所謂給付之目的未能實現之情形，上訴
    人主張依不當得利之法律關係，求為命被上訴人給付上訴人等壹佰肆拾參萬陸仟
    肆佰元，及自民國八十六年十一月二十九日起至清償日止按年利率百分之五計算
    之利息，為無理由，應予駁回，其假執行之聲請亦失所依附，應併予駁回。原審
    為上訴人敗訴之判決，核無違誤，上訴人仍執前詞指摘原判決不當，求為廢棄，
    為無理由，應予駁回。
八、本件事證已臻明確，兩造其餘攻擊防禦方法均於判決結果不生影響，爰不一一贅
    述，附此敘明。
據上論結：本件上訴為無理由，依民事訴訟法第四百四十九條第一項、第七十八條、
第八十五條第一項前段，判決如主文。
中　　　華　　　民　　　國　　九十一　　年　　　三　　　月　　　五　　　日
~B1民事第四庭審判長法　官　黃斐君
~B2　　　　　　　　法　官　陳蘇宗
~B3　　　　　　　　法　官　張鑫城
右為正本係照原本作成。
不得上訴。
~B 　 　　　　　　書記官　劉智文
中　　　華　　　民　　　國　　九十一　　年　　　三　　　月　　 十一　　 日
                                                                        Ｂ
